臺灣彰化地方法院民事判決　　　　　　 　96年度家訴字第24號
原　　　告　台灣金聯資產管理股份有限公司
法定代理人　甲○○
訴訟代理人　丁○○
被　　　告　乙○○
　　　　（即黃柏振）
被　　　告　丙○○
上一人
訴訟代理人　洪錫爵律師
上當事人間請求宣告分別財產事件，本判決如下：
    主    文
被告乙○○與被告丙○○應改用夫妻分別財產制。
訴訟費用由被告等連帶負擔。
    事實及理由
一、原告方面：
  (一)、債權人對於夫妻一方之財產已為扣押，而未得受清償時，
      法院因債權人之聲請，得宣告改用分別財產制，此為民法
      第1011條定有明文。原告業對被告乙○○（即黃柏振）取
      得新台幣（下同）3,845,127元及自民國（下同）93年06
      月30日起至清償日止，案年息百分之9.37計算利息之執行
      名義債權。緣案外人萬泰商業銀行已於91年12月19日將被
      告乙○○積欠之本金及其他從屬之債權一併讓與原告，是
      本債權已合法移轉。原告自95年08月份起聲請執行被告乙
      ○○對第三人永程營造之金錢債權及出資額。一則是第三
      人永程營造有限公司之董事丙○○為乙○○之妻（即另被
      告），辯稱被告乙○○雖於第三人永程營造工作，但實際
      上未領取薪資所得，而致無法執行。二則是被告乙○○於
      第三人永程營造之出資額僅新台幣二萬元，如欲拍賣，其
      鑑價費用就需新台幣一萬二千元，再加上其他程序費用，
      其拍賣顯無實益。被告夫妻於婚姻期間所購買之房屋、汽
      車皆登記為被告丙○○所有，被告乙○○名下卻無恒產，
      現又變更永程公司的負責人，且被告的公司不可能沒有賺
      錢，公司有標到工程的標案，金額約有數百萬元，被告等
      變更公司負責人，用以為逃避執行，因被告夫妻毫無還款
      誠意，且利用法律漏洞，致使債權人無法就被告乙○○之
      財產為執行，實有必要命被告二人改定分別財產制，使顧
      及交易安全，另俾利債權人求償。
  (二)、被告乙○○與被告丙○○於84年09月04日結婚，而被告乙
      ○○係於86年04月09日向債權受讓人萬泰商業銀行股份有
      顯公司辦理長期擔保貸款500萬元，中其無擔保貸款150萬
      元，共計650萬元整。另於87年08月09日起旋即延滯繳款
      ，依民法第1005條規定，夫妻未以契約訂定夫妻財產制，
      除本法另有規定外，以法定財產制為其夫妻財產制。而被
      告等於87年正常繳款期間，既有餘錢卻不償還前債，而又
      購置第二不動產登記於妻即被告丙○○名下，以致負擔加
      重，造成被告乙○○於88年08月09日起逾期繳款，明顯有
      其因果關係。被告律師辯稱被告丙○○係完全以自己能力
      單獨購買等，並不足採，且未舉出事證。又被告等於92年
      02月17日成立資本總額300萬元之永程營造有限公司，其
      中被告丙○○持有1,760,000股份數，而被告乙○○僅持
      有20,000股份數，被告乙○○卻擔任其負責人長達四年（
      92－96）之久，他每月投保薪資高達4萬2000元，經原告
      調查永程營造公司於94年度承攬公共工程部分之金額計有
      1114萬6000元，於95年度承攬公共工程部分之金額計有26
      32萬0800元，於96年05月單筆承攬公共工程之金額即有57
      2萬8000元，尚未包括承攬其他工程及原告未查得之部分
      ，可知被告乙○○擔任永程營造有限公司負責人期間之營
      運狀況尚佳，確實有營運利潤，亦顯見被告並非無償還債
      務之能力，卻時至95年08月30日原告強制執行被告乙○○
      之薪資所得時，被告乙○○始於96年06月15日將永程營造
      有限公司之負責人變更為案外人詹蕎璘（即被告丙○○之
      妹），顯見被告係惡意逃避執行，且無償還債務之意。
  (三)、被告雖辯稱本件債務已提供不動產擔保及保證人，且本件
      經拍賣不動產後已有部分受償，原告於承受債權時，就應
      評估是否有受讓債權之利益或風險云云。惟查，本件經鈞
      院92年度字第13207號執行拍賣債務人不動產後，仍有償
      之債權，有分配表為憑，且原告亦曾對連帶保證人聲請執
      行，但也執行無實益；另原告承受債權，自有一定程序及
      政策配合，且承受債權，負擔一定之成本及風險，非憑單
      一因素而認定。而民法第1011條規定之「財產已為扣押」
      ，當然包括執行程序中之扣押，本件與該條要件相符。被
      告乙○○自民國92年2月至96年7月間，擔任永程營造有限
      公司負責人，卻未支薪，也就未申報所得稅，被告等夫妻
      互通有無，卻將債務一方全偏擔於被告乙○○，被告丙○
      ○於婚姻關係存續中，一再增加資產，外觀上旁人無從查
      悉此種情況，當屬有害交易安全及社會公允。
  (四)、證據：提出本院鳴92執戊字第13207號債權憑證影本、本
      院賢執東95年度執字第15105號執行命令、被告乙○○財
      產所得資料影本、營業資料公示查詢資料影本、被告戶籍
      謄本影本二份、債權讓與聲明書影本、公告報紙影本、借
      款申請書影本二份、不動產謄本影本、逾放款報表影本、
      96年04月13日、96年07 月03日永程營造有限公司營業登
      記公示查詢資料、被告乙○○投保薪資資料、永程營造有
      限公司94年度、95年度、96年度承攬公共工程得標部分查
      詢資料、台灣苗栗地方法院89年度家訴字第14號民事判決
      （網路版）為證。
二、被告等方面：請求駁回原告之訴。
  (一)、係爭債務係於被告等二人結婚前，即由被告乙○○向訴外
      人台中企銀借得。借款時即以其所有之不動產（彰化縣員
      林鎮地○段314號土地、權利範圍為12分之1，及其上建號
      10 13、1024建號）設定第一順位之抵押來擔保，再訴外
      人黃印榮（即黃伯勳）、黃莊玉燕等二人亦共同擔保，嗣
      被告乙○○認為利息太高有意還掉，轉向萬泰銀行股份有
      限公司借，經其評估後可以，被告乙○○乃將台中企銀借
      款還清，轉向萬泰銀行設定抵押後借款。核上開借款既經
      二家銀行評估該不動產價值於設定抵押及尋覓保證人後，
      在價值之額度內來放款，根本不會發生無法清償之問題，
      嗣無法正常繳息而拍賣，而第一次拍賣時之不動產之鑑價
      價額即已超過債權額度，一拍無人應買時原告未主張承受
      ，導致至第三拍減價，而無法滿足全部債權（當時之債務
      僅有4百85萬3千3百43元，拍賣標的3百01萬8千元），是
      係爭債務顯無未受清償，被告乙○○更無逃避債務之情甚
      明。又觀民法第1011條規定，原告未扣押被告等二人之任
      何財產即提起本訴，於法亦有未合。再者，被告丙○○87
      年08月10日購買之門牌彰化縣員林鎮○○路420號房屋時
      ，永程公司尚未設立與登記，當時被告乙○○負債，房子
      又有抵押，根本無錢新購房屋，被告丙○○係向娘家借款
      ，其中一百萬元向母親詹李美借付頭期款，房貸部分(1)40
      萬元、(2)60萬元、(3)65萬5千4百32元則向其姊姊詹淑現所
      調借，詹淑現她解除定存單後將金額直接轉入房貸戶頭，
      故上開不動產係被告獨立借款購得甚明。另永程公司於92
      年02月17日由五位股東所組成設立，非被告等二人單獨所
      有，各股東對於公司之責任以其出資額為限，而被告乙○
      ○任職負責人間，雖正常營運，惟因獲利不多，而被告乙
      ○○持股又少，幾乎沒什麼紅利可分。再係爭債務非被告
      丙○○所積欠，原告憑何理由要被告丙○○來負責？況係
      爭債務除被告乙○○應負責外，尚有其他連帶債務人黃印
      榮與黃莊玉燕等二人，是原告依民法第1011條規定訴請被
      告等二人宣告改用分別財產制，以此來逼還非屬被告丙○
      ○所積欠之債務，顯有不當更屬過分，於法亦有未合。
  (二)、變更永程公司負責人為被告丙○○的妹妹，是因為公司沒
      有賺錢，又係爭原始債務。事實上，除有被告乙○○提供
      土地其所有之不動產（彰化縣員林鎮地○段214號土地、
      權利範圍為12分之1，及其上建物1013、1024建號）設定
      最高限額七百八十萬元抵押權登記保證債務之履行外，更
      進一層有人保來作雙重保障，即由訴外人黃伯勳與黃莊玉
      燕來擔任連帶保證人，因此係爭債務於債權人放貸時既有
      作風險評估及保障，理論上應不會發生所謂之債權人無法
      受償之問題，再係爭債務亦歷經債權人之多次執行，從五
      百五十六萬四千七百八十九元縮減至五百一十九萬四千五
      百九十二元，而原告承受萬泰銀行之債權，本金為四百八
      十五萬三千三百四十三元，而原告聲請拍賣之上開不動產
      經鑑價其價值亦有四百三十一萬元六百五十四元，經三拍
      由訴外人黃歆淳以三百零一萬八千元標得，因之係爭債務
      早已經債權人執行完畢，並實質上取得相當之清償甚明，
      與得宣告改用分別財產制之構成要件自有未合。
三、本院依職權函請彰化縣稅捐稽徵處員林分處查詢被告丙○○
    之財產資料、調閱92年度執字第13207號清償債務執行卷宗
    、函請聯邦銀行查明並檢送被告丙○○之貸款資料。
四、得心證之理由
 (一)、原告主張案外人萬泰商業銀行對被告乙○○之債權及其他
     從屬之權利合法移轉給原告。被告乙○○與被告丙○○於
     84年09月04日結婚，被告乙○○於86年向萬泰銀行借款650
     萬元，但於87年被告等購買第二不動產並登記為被告丙○
     ○所有，88年08月09日起即延滯繳款，92年02月17日成立
     永程營造公司，被告乙○○僅持股20000股卻自92年至96年
     年擔任負責人，每月投保薪資高達42000元，且公司自94年
     年起至96年皆有承攬多件公共工程，營運狀況尚佳，卻於
     95年08月30日原告強制執行被告乙○○之薪資所得時，變
     更公司負責人為被告丙○○之妹詹蕎璘，顯見被告二人毫
     無還款誠意，致債權人無法就被告乙○○之財產為執行，
     實有必要依民法第1011條規定，命被告二人改定分別財產
     制等語，業經原告提出本院鳴92執戊字第13207號債權憑證
     影本、本院賢執東95年度執字第15105號執行命令、被告乙
     ○○財產所得資料影本、營業資料公示查詢資料影本、被
     告戶籍謄本影本二份、債權讓與聲明書影本、公告報紙影
     本、借款申請書影本二份、不動產謄本影本、逾放款報表
     影本、96年04月13日、96年07月03日永程營造有限公司營
     業登記公示查詢資料、被告乙○○投保薪資資料、永程營
     造有限公司94年度、95年度、96年度承攬公共工程得標部
     分查詢資料為證。雖被告等辯稱原告未扣押被告等二人之
     任何財產即提起本訴，於法未合，且被告丙○○於87年所
     買房子的錢係向娘家所借，而永程公司在被告乙○○擔任
     負責人期間獲利不多，被告乙○○持股又少，幾乎沒有紅
     利可分，又此筆債務除被告乙○○應負責外，尚有其他連
     帶債務人黃印榮（即黃伯勳）與黃莊玉燕應負責；再此筆
     債務歷經債權人多次執行早已執行完畢並已取得相當之清
     償云云置辯。
 (二)、惟經本院依職權調閱本院92年度執字第13207號清償債務執
     行卷宗，及函請聯邦銀行查明並檢送被告丙○○之貸款資
     料、函請彰化縣稅捐稽徵處員林分處查詢被告丙○○之財
     產資料，認此筆債務確實部分受到清償，尚有部分未受清
     償之事實。被告於95年08月30日變更永程公司負責人後之
     部分，即全未受到清償。雖被告辯稱變更公司負責人係因
     公司獲利甚少，公司沒有賺錢即沒有薪資可領，然據原告
     所提永程營造有限公司94年度、95年度、96年度承攬公共
     工程得標部分，查詢資料，可證永程公司並非毫無獲利，
     被告乙○○辯稱無薪資可領，尚難採信。又雖本件訴訟提
     起時雖被告二人之財產未受到扣押，然就同一筆債務原告
     已曾於前案聲請扣押，惟受償金額不足，不得謂原告並無
     就此筆債務扣押被告二人之財產；另被告等主張被告丙○
     ○買屋之資金係向娘家商借之部分，因被告黃淑惠名下之
     不動產是否由其自行購買，係此筆不動產是否屬其妻特有
     財產之問題。再者，此筆債務雖尚有其他連帶債務人黃印
     榮（即黃伯勳）與黃莊玉燕，惟與本案無涉。是原告上開
     主張，堪信為真實。
 (三)、按夫妻未以契約訂立夫妻財產制者，除本法另有規定外，
 　　以法定財產制為其夫妻財產制，民法第1005條定有明文。
     次按債權人對於夫妻一方之財產已為扣押，而未得受清償
     時，法院因債權人之聲請，得宣告改用分別財產制。民法
     第1011條亦規定甚明。而所謂未得受清償，包括全無可扣
     押之物或所扣押之物數量不足及所扣押之財產不足清償該
     為扣押之債權人債權等情形，最高法院89年度台上字第854
     號判決可資參照。又此法條立法意旨，為貫徹物權法定主
     義及保護交易安全，同時避免夫妻藉登記夫妻財產制之方
     式，逃避債權人之強制執行。本件原告為被告乙○○之債
     權人，於之前所扣押之財產不足清償原告之債權額，而於
     執行扣薪程序中，被告等變更被告乙○○原為公司負責人
     之名義，未領取薪資所得，而致無法對第三人公司執行，
     原告之債權因而無法繼續再能獲得清償，已如前述。是原
     告依上開民法規定，聲請宣告被告夫妻二人改用分別財產
     制，洵屬有據，應予准許。
五、據上論結，本件原告之訴為有理由，依民事訴訟法第78條、
    第85條第1項，判決如主文。
中　　華　　民　　國　　96　　年　　11　　月　　26　　日
                        家事法庭法　官　王鏡明
以上正本係照原本作成。
如對本判決上訴，須於裁定送達後二十日內向本院提出上訴狀。
中　　華　　民　　國　　96　　年　　11　　月　　26　　日
                      　　　    書記官　謝玲英
